【裁判字號】    95,訴,2069
【裁判日期】    970204
【裁判案由】    清償債務
【裁判全文】
臺灣高雄地方法院民事判決              95年度訴字第2069號
原      告  庚○○
訴訟代理人  甲○○
被      告  己○○
兼訴訟代理  戊○○○
人
上列當事人間請求清償債務事件，本院於民國97年1 月17日言詞
辯論終結，判決如下：
    主  文
原告之訴及假執行之聲請駁回。
訴訟費用由原告連帶負擔。
    事實及理由
一、原告起訴主張：被告戊○○○與訴外人即其夫葉進義於下述
    時地共同向原告借款：
    (1)於民國88年間，共同向原告借款新台幣（下同）300,000
      元，並交付支票1 紙予原告收執，嗣因屆期無法清償，乃
      分別於89、90年間，以票號HJB0000000號之支票1 紙換回
      88年間交付之支票，復於91年初以如附表編號所示之未
      填載發票日之支票1 紙換回票號HJB0000000號之支票，因
      被告戊○○○及其夫葉進義並表示待渠等備妥資金，即通
      知原告提領，原告乃收受該紙未填載發票日之支票。
    (2)於92年8 月22日共同向原告借款200,000 元，並交付如附
      表編號所示之支票1 紙予原告，且當場給付借款利息8,
      000 元予原告，原告旋於92年8 月23日匯款200,000 元至
      被告戊○○○及訴外人葉進義指定之高雄企銀橋頭分行（
      現已由玉山銀行岡山分行承接）帳號00000000000000號甲
      存帳戶（下稱系爭帳戶）。
    (3)於92年10月1 日向原告借款200,000 元，並交付如附表編
      號所示之支票1 紙予原告，且當場給付借款利息8,000
      元現金予原告，原告亦於92年10月2 日匯款200,000 元至
      系爭帳戶。
    (4)92年11月16日向原告借款300,000 元，並交付如附表編號
      所示支票1 紙（下稱支票）交予原告，且當場給付借
      款利息12 ,000 元予原告。原告亦於92年11月17日將借款
      300,000元匯入系爭帳戶。
    (5)訴外人葉進義與訴外人陳炳華訴訟時，被告戊○○○及訴
      外人葉進義共同向原告借款律師費35,000元。
    (6)90年間，被告戊○○○經營之超商欠台灣電力公司（下稱
      台電公司）電費遭斷電，向被告戊○○○與訴外人葉進義
      又共同原告借款50,000元，並由原告之妻甲○○交付現金
      與被告戊○○○。
    被告戊○○○與訴外人葉進義合計向原告借款1,085,000 元
    。嗣於附表編號支票屆期前，被告戊○○○以訴外人葉進
    義重病住院為由，暫時無法清償，乃央求原告通融先將票款
    匯入系爭帳戶供附表編號支票提示兌現，原告遂於92年12
    月23日以訴外人蘇郁喬、蘇仲威所申設之高雄企銀帳號0000
    0000000000號、00000000 000000 號帳戶分別轉存100,000
    元（總計20萬元）至系爭帳戶，再由原告之妻巫惠淑名義提
    示支票兌現，領回200,000 元。又於支票屆期前，被告
    戊○○○以訴外人葉進義已死亡，央求原告幫忙，原告於是
    於93年2 月2 日自訴外人甲○○申設之高雄企銀0000000000
    0000號帳戶，以帳戶對轉方式轉存200,000 至系爭帳戶後，
    再以訴外人蘇郁喬名義提示支票兌現，領回200,000 元。
    復支票屆期前，被告戊○○○以其身體不適為由，請求原
    告幫忙，原告又於93年3 月12日自訴外人甲○○所申設之上
    開帳戶匯款200,000 元，另自訴外人蘇郁喬帳戶匯款100,00
    0 元（總計匯款300, 000元）至系爭帳戶，再以訴外人甲○○名義提示兌現。訴外人葉進義於93年1 月12日死亡。被告
    己○○係訴外人葉進義之繼承人（其餘繼承人被告戊○○○
    、訴外人丁○○、丙○○、乙○○均拋棄繼承），爰依消費
    借貸、繼承之法律關係，請求被告連帶清償借款。聲明(一)被
    告應連帶給付原告1,085, 000元及自起訴狀繕本送達之翌日
    起至清償日止按年息百分之5 計算之利息；(二)願供擔保，請
    准宣告假執行。
二、被告均以：被告戊○○○並未向原告借款，訴外人葉進義與
    原告就系爭4 紙支票之原因關係為何，被告均不知情。原告
    既主張系爭4 紙支票均經借款換票取得，則自應提示交付消
    費借貸款項予被告或被訴外人葉進義之證據，又系爭4 紙支
    票之發票人究係僑星公司或訴外人葉進義，原告所主張是否
    為僑星公司或訴外人葉進義與原告之債務，亦有待釐清。至
    於訴外人葉進義與陳炳華間之訴訟，乃係原告挑起，葉進義
    與陳炳華乃多年朋友交情，本無意興訟，而原告聲稱自願負
    擔全部訴訟費用，以報復陳炳華與其父蘇籐訴訟之死亡仇恨
    ，是以全部訴訟均為原告主導，故原告再要求被告負擔律師
    費，顯無理由。另被告戊○○○及訴外人葉進義均未因積欠
    台電公司電費，而向原告借款。另讓渡書係原告自行備妥要
    被告簽署，被告由於對於訴外人葉進義欠款一事並不清楚，
    故於讓渡書旁加註「未計算」等字，以示該讓渡書之債權仍
    須確認等語為辯，聲明：原告之訴駁回。
三、兩造不爭執之事實：
(一)、訴外人葉進義於93年1 月12日死亡，繼承人戊○○○、丁○○、丙○○、乙○○均拋棄繼承，繼承人即被告己○○辦理
    限定繼承。
(二)、原告於92年12月23日以訴外人蘇郁喬、蘇仲威所申設之高雄
    企銀帳號00000000000000號、00000000000000號帳戶分別轉
    存100,000 元（總計20萬元）至系爭帳戶，再由原告之妻巫
    惠淑名義提示支票兌現，領回200,000 元。
(三)、原告於93年2 月2 日以訴外人甲○○申設之高雄企銀000000
    00000000號帳戶，轉存200,000 元至系爭帳戶後，再以訴外
    人蘇郁喬名義提示支票兌現，領回200,000 元。
(四)、原告於93年3 月12日以訴外人甲○○所申設之上開帳戶匯款
    200,000 元，另以訴外人蘇郁喬帳戶匯款100,000 元（總計
    匯款300,000 元）至系爭帳戶，再以訴外人甲○○名義提示
    兌現，領回300,000元。
(五)、原告尚持有如附表編號所示之未填載發票日之支票1紙。
(六)、訴外人葉進義與訴外人陳炳華訴訟時，委任律師所生之費用
    35,000元，係由原告支付。
四、兩造爭執之事實為：
(一)、原告與被告戊○○○及訴外人葉進義間，是否成立消費借貸
    關係？原告是否基於該消費借貸關係而取得系爭4 紙支票？
(二)、原告是否基於消費借貸關係而支付35,000元之律師費？
(三)、原告是否借款50,000與被告戊○○○及訴外人葉進義？
五、本院茲究兩造爭點分述如下：
(一)、原告與被告戊○○○及訴外人葉進義間，是否成立消費借貸
    關係？原告是否基於該消費借貸關係而取得系爭4 紙支票？
１、按當事人主張有利於己之事實者，就其事實有舉證之責任，
    民事訴訟法第277 條前段定有明文，故主張法律關係存在之
    當事人，應就發生該法律關係所須具備之特別要件事實負舉
    證責任。次按稱消費借貸者，謂當事人一方移轉金錢或其他
    代替物之所有權於他方，而約定他方以種類、品質、數量相
    同之物返還之契約，民法第474 條第1 項亦有明文。是以，
    消費借貸契約之成立，須以雙方當事人間之借貸合意及金錢
    交付為要件。又按民事訴訟如係由原告主張權利者，應先由
    原告負舉證之責，若原告先不能舉證，以證實自己主張之事
    實為真實，則被告就其抗辯事實即令不能舉證，或其所舉證
    據尚有疵累，亦應駁回原告之請求，最高法院17年上字第91
２、原告主張被告戊○○○及訴外人葉進義共同向原告借款，並
    交付系爭4 紙支票予原告，嗣後該4 紙支票即將屆期之際，
    原告應被告葉馬素娟之央求先行匯款至系爭帳戶，供原告提
    示兌現附表編號、、3 紙支票，足見被告葉馬素娟及
    訴外人葉進義確實共同向原告借款云云，被告均否認上情，
    並以前揭情詞置辯，經查：
３、原告主張被告戊○○○與訴外人葉進義共同向伊借款時所交
    付之附表所示系爭4 紙支票之發票人均係僑星公司，有該等
    支票影本在卷可稽（本院卷第24-1、102 、104 、106 頁）
    惟查：僑星公司之負責人係訴外人葉進義，固為兩造所不爭
    執。然僑星公司係一法人團體，在法律上為獨立之權利主體
    ，與被告戊○○○、訴外人葉進義係屬不同之權利主體，僑
    星公司簽發之支票，僅能證明僑星公司對於支票之持有人負
    有票面金額之票據債務。況且票據為無因證券，尚難因執有
    支票，即得證明其所主張之原因關係為存在。系爭4 紙支票
    既非被告戊○○○或訴外人葉進義共同簽發，縱使系爭4紙
    支票係經被告戊○○○及葉進義交予原告，亦無法證明係被
    告葉馬素娟與訴外人葉進義共同與原告間有如系爭4 紙支票
    合計票面金額1,000,000 元之消費借貸合意。
４、原告嗣後分別匯款供編號、、支票兌現，雖有玉山銀
    行岡山分行95年11月28日玉岡山字第06112702號函附之支票
    存款送款單、取款憑條為憑（本院卷第13 7至140 、144 至
    146 頁），被告對此亦不爭執。然依原告主張，該等款項係
    編號、、支票屆期之際，原告應被告葉馬素娟之要求
    而匯入，並非原告基於原告與被告葉馬素娟及訴外人葉進義
    之消費借貸合意而交付。況且系爭帳戶戶名為僑星公司，負
    責人己○○，業經玉山銀行岡山分行以95年9 月22日玉岡山
    字第06091501號函說明無誤（本院卷第101 頁），足見系爭
    帳戶附表編號、、號其所匯入之帳戶亦係僑星公司所
    申設，並非被告葉馬素娟或訴外人葉進義。原告並未舉證證
    明其已交付借款予被告戊○○○及訴外人葉進義，原告基於
    消費借貸法律關係起訴請求被告清償借款1,000,000 元，自
    非可採。
５、證人巫惠淑雖到庭證述：被告戊○○○與訴外人葉進義向原
    告借款時，均有給付借款利息等語（本院卷第218 頁），固
    可證明被告訴馬素娟及訴外人葉進義有交付利息之事實，然
    亦無法證明究係以僑星公司為債務人或被告葉馬素娟、訴外
    人葉進義為債務人所交付，自難僅以證人巫惠淑之證言，認
    定原告與被告戊○○○及訴外人葉進義間有消費借貸之合意
    。
６、原告另主張被告戊○○○曾親簽1 紙讓渡書，願讓渡【田寮
    鄉○○路72之3 號】旁承租之國有地予原告，抵償部分債務
    ，足見兩造間確有系爭債務存在云云。被告戊○○○雖不否
    認簽署讓渡書1 紙與原告，並以前揭情詞置辯。然觀之該紙
    讓渡書，並未載明讓渡之原因為何，原告主張係出於抵償債
    務而簽署，尚無法認係真實。
７、綜上，原告既無法舉證證明伊予被告戊○○○及訴外人葉進
    義間有消費借貸關係之合意。原告雖另指稱被告抗辯顯有悖
    常情且多所矛盾，然依前述說明，被告就其抗辯事實即令不
    能舉證，或其所舉證據尚有疵累，原告既無法證明其主張之
    事實為真，即應認原告之主張為無理由，應予駁回。
(二)、原告是否基於消費借貸關係而支付35,000元？
１、原告主張伊基於消費借貸關係，於訴外人葉進義與訴外人陳
    炳華訴訟時，借款35,000與被告戊○○○及訴外人葉進義用
    以支付委任律師所生之費用35,000元云云，被告對於原告曾
    支付委任律師所生之費用等情雖不爭執，然否認係向原告借
    款，並以前揭情詞置辯，經查：
２、原告曾於訴外人葉進義與訴外人陳炳華之訴訴過程中，支付
    委任律師所生之費用，固為兩造所不爭執。原告縱曾代為支
    付律師費用，然衡諸一般生活經驗，代為支付金錢之原因事
    實甚多，非僅有借貸一端。原告既主張係基於消費借貸關係
    而支付，依前述說明，自應舉證證明其與被告戊○○○及訴
    外人葉進義間就該筆律師費用有消費借貸之合意。又依原告
    之陳述，該筆律師費用係原告直接交予律師。衡情，該訴訟
    純粹與原告個人無關，則若被告戊○○○及訴外人葉進義欲
    向原告借款，亦應係向原告取得借款後，自行交付委任之律
    師，豈有由原告逕行支付之理。原告並未舉證證明其與被告
    戊○○○及訴外人葉進義就35,000元之律師費用有消費借貸
    之合意，自不得以其確有支付該筆費用之事實，認定原告主
    張可採。
(三)、原告是否借款50,000予被告戊○○○及訴外人葉進義支付電
    費？
    原告主張被告戊○○○及訴外人葉進義共同向伊借款50,000
    元用以支付電費，被告均否認之。經查：原告就該筆借款之
    消費借貸合意、交付借款之事實，均未舉證，縱使被告戊○○○所經營之超商確曾遭斷電之事實，然被告戊○○○事後
    用以支付電費之資金來源尚有多端，要不能認定係向原告借
    貸所得，原告此部份主張，自無理由。
六、綜上所述，原告未能舉證證明其曾借貸1,085,000 元與被告
    戊○○○及訴外人葉進義之事實，從而，原告依消費借貸及
    繼承之法律關係，請求被告連帶給付1,085,000 元，及自起
    訴狀繕本之送達翌日起至清償日止，按年息5%計算之利息，
    即無理由，應予駁回。原告之訴既經駁回，則其假執行之聲
    請即失所附麗，亦應予以駁回。
七、據上論結，本件原告之訴為無理由，依民事訴訟法第78條，
    判決如主文。
中    華    民    國    97    年    2     月    4     日
                  民事第一庭    審判長法  官  朱玲瑤
                                      法  官  黃宏欽
                                      法  官  陳宛榆
上開正本係照原本作成。
如不服本判決，應於送達後20日內，向本院提出上訴狀並表明上
訴理由，如於本判決送達前提起上訴者，應於判決送達後10日內
補提上訴理由書（須附繕本）。
中    華    民    國    97    年    2     月    4     日
                                      書記官  林慧君
附表：
┌──┬─────┬──────┬───────┬──────┬───┐
│編號│票據號碼  │發票日      │發票人        │金額        │備註  │
├──┼─────┼──────┼───────┼──────┼───┤
│  │HJC0000000│未填載      │僑星公司、葉慶│200,000     │尚未提│
│    │          │            │華            │            │示    │
├──┼─────┼──────┼───────┼──────┼───┤
│  │HJ0000000 │92年12月23日│同上          │200,000     │已提示│
│    │          │            │              │            │兌現  │
├──┼─────┼──────┼───────┼──────┼───┤
│  │HJ0000000 │93年2月2日  │同上          │200,000     │同上  │
├──┼─────┼──────┼───────┼──────┼───┤
│  │HJ0000000 │93年3 月12日│同上          │300,000     │同上  │
└──┴─────┴──────┴───────┴──────┴───┘


司法院資訊處製作；財團法人民間司法改革基金會備份。
